臺灣高等法院刑事判決
109年度上易字第1375號
上  訴  人  臺灣新北地方檢察署檢察官
被      告  李鏡華


上列上訴人因被告妨害名譽案件，不服臺灣新北地方法院109年
度簡上字第149號，中華民國109年6月5日第一審判決（聲請簡易
判決處刑案號：臺灣新北地方檢察署108年度偵續字第403號），
提起上訴，本院判決如下：
    主  文
原判決撤銷。
甲○○犯公然侮辱罪，處罰金新臺幣貳仟元，如易服勞役，以新臺
幣壹仟元折算壹日。
    犯罪事實
一、甲○○與乙○○同為址設新北市中和區興南路1段85巷金門新村
    社區之住戶，於民國107年10月19日20時許，該社區召開管
    理委員會會議，會議中謝玲霞、甲○○與李錫旺、乙○○二方為
    了管委會委員身分資格一事而起爭執，當乙○○回稱：堵住你
    的嘴巴真難聽一語後，甲○○即在上開多數人得共見共聞之上
    址社區會議室內，基於公然侮辱之犯意，回以堵住你的臭嘴
    、死肥婆、又臭又醜等語，接續辱罵乙○○。
二、案經乙○○告訴，經臺灣新北地方檢察署檢察官偵查後聲請簡
    易判決處刑。　　
    理  由
一、證據能力
    本判決認定事實所引用之供述及非供述證據，並無證據證明
    係公務員違背法定程序所取得，檢察官及被告甲○○對於證據
    能力均無爭執（見本院卷第49至50頁，至於被告爭執證明力
    部分，詳後述），本院審酌該等證據資料製作時之情況，亦
    無違法不當及證明力明顯過低之瑕疵，認作為證據應屬適當
    ，依刑事訴訟法第158條之4反面解釋及第159條至第159條之
    5規定，均有證據能力。
二、認定犯罪事實所憑之證據及理由
　　訊據被告固坦承當日開會時，與告訴人均在會議室內，但否
    認有何公然侮辱之犯行，辯稱：不記得有沒有講堵住你的臭
    嘴、死肥婆、又臭又醜等語，我並沒有罵告訴人，也沒有必
    要罵告訴人，是告訴人對號入座云云。經查：
　㈠本案經原審勘驗告訴人提供當日開會時之錄音光碟，於錄音
    時間11分40秒至57秒之間，確有下列對話（見原審簡上卷第
    63、64頁）：
    A 女：規約怎麼寫就怎麼走。各位委員，規約怎麼寫我們就
          怎麼走。
    B 女：對不對，不住社區的人你也簽名。
    A 女：各位委員，規約怎麼寫我們就怎麼走，就是這樣子。
          規約規定這樣子，我們就這樣子。
    C 女：臭嘴。
    B 女：堵住你的嘴巴真難聽。
    C 女：堵住你的臭嘴，死…（其後錄音並不清楚）。
    A 女：閉嘴。
    A 男：那個嘴真臭，真是。
    C 女：死肥婆。
    A 女：你的好香喔。
    C 女：又臭又醜的有沒有搞錯阿。 　
　㈡證人即告訴人乙○○於原審審理時證稱，上開勘驗對話中A女是
    謝玲霞，B女是我，C女是被告，A男是李錫旺等語；證人謝
    玲霞於原審審理時證稱，A女是我，A男是李錫旺，其他我不
    知道等語；證人李錫旺於偵查中則證稱，我聽到被告說「臭
    嘴、又醜又臭、死肥婆」，所以我才會說「你的嘴怎麼那麼
    臭」，當時被告是對著告訴人講這些話等語；證人黃繼霆於
    偵查中亦證稱，我有聽到被告說「堵住你的臭嘴、死肥婆、
    又臭又醜」等語，當時只有被告、告訴人、謝玲霞及李錫旺
    在發言，所以現場並沒有這麼混亂等語（見偵續卷第8、9頁
    ；原審簡上卷第114、117頁）。綜合上開證詞以及前開勘驗
    對話內容可知，A女是謝玲霞，B女是告訴人，A男是李錫旺
    ，且錄音中之C女聲音相同，為同一人，故C女為被告無誤，
    是以被告確有於前揭時地在告訴人回以堵住你的嘴巴真難聽
    一語後，被告緊接著說出堵住你的臭嘴、死肥婆、又臭又醜
    等語，且上開對話中在場之女性，除謝玲霞外，僅告訴人及
    被告，是被告確實是對告訴人說出上開言語無訛，被告辯稱
    不記得有說過這些話，是告訴人自己對號入座云云，要屬避
    重就輕之詞，並不足採。
　㈢按刑法第309 條之公然侮辱罪，所稱侮辱，凡未指明具體事
    實，而其內容足以貶損他人社會評價之輕蔑行為，即足當之
    。本罪所保護之法益乃個人經營社會群體生活之人格評價，
    是否構成侮辱，並非從被害人或行為人之主觀感受判斷，而
    係以陳述內容之文義為據，審酌個案之所有情節，包含行為
    人與被害人之性別、年齡、職業類別、教育程度、社會地位
    、平時關係、言語使用習慣、詞彙脈絡等，探究言詞之客觀
    涵義，是否足以減損被害人之聲譽（最高法院109年度台上
    字第3101號判決意旨參照）。觀諸上開對話脈絡，當天原本
    是謝玲霞與李錫旺在爭論委員資格，後來告訴人與被告加入
    爭論，被告不滿告訴人回以堵住你的嘴巴真難聽一語，而在
    多數人得以共見共聞狀態下，回以堵住你的臭嘴、死肥婆、
    又臭又醜之語詞，與告訴人爭鋒相對，以社會上一般人之認
    知，並稽以當時現場爭執之情狀，該等話語文義均是攻擊人
    身之負面貶抑之用語，被告顯非對於客觀事件就事論事，而
    是以上開言詞謾罵，令告訴人人格遭受攻擊，足以貶損其名
    譽及尊嚴評價。被告在會議現場對告訴人為上開言語，已非
    僅是意見表述，主觀上具有侮辱告訴人之意思至明，該當公
    然侮辱罪構成要件。
　㈣綜上，本案事證已明，被告犯行堪予認定，應依法論科。
三、論罪科刑及撤銷原判決之理由
　㈠被告行為後，刑法第309條於108年12月25日修正公布，同年
    月27日開始施行，揆其修正理由，係因本罪於72年6月26日
    後並未修正，而於94年1月7日刑法修正施行後，所訂罰金之
    貨幣單位為新臺幣，依刑法施行法第1條之1第2項前段之規
    定，本罪之罰金數額應提高為30倍，故係將前開條文罰金數
    額調整換算後予以明定，其構成要件及法律效果均無變更，
    即無新舊法比較之問題，應逕適用裁判時法即現行法處斷。
    核被告所為，係犯刑法第309條第1項公然侮辱罪。被告在近
    接密切之時、空下接續出言辱罵告訴人，各舉動間之獨立性
    極為薄弱，顯係基於單一犯意接續進行之各個部分動作，僅
    構成接續犯之實質上一罪。
　㈡原審雖同認被告於上揭時地對告訴人口出上開言語，卻認係
    在開會中雙方就爭執事項表達自己意見及不滿之情緒，雖傷
    及告訴人主觀情感，但客觀上對於告訴人之人格評價並無影
    響，而為無罪之諭知，疏未審究被告所言已非單純就事論事
    ，而為抽象謾罵之人身攻擊，且逾越一般人可以接受之言論
    自由之範疇，檢察官上訴以原審所為無罪諭知之認事用法不
    當，為有理由，應由本院撤銷改判之。
　㈢爰以行為人之責任為基礎，審酌被告和告訴人為同社區住戶
    ，因於社區管理委員會會議召開時所生之細故糾紛，被告不
    思理性溝通，而以不雅詞句公然侮辱告訴人，侵害告訴人個
    人法益，兼衡被告之犯罪動機、目的、手段，自述之智識程
    度暨生活狀況，雙方迄未達成和（調）解，以及其犯後態度
    等一切情狀，量處如主文所示之刑，並諭知易服勞役之折算
    標準。
據上論斷，應依刑事訴訟法第369條第1項前段、第364條、第299
條第1項前段，刑法第309條第1項、第42條第3項前段、刑法施行
法第1條之1第1項，判決如主文。
本案經檢察官薛植和、徐千雅提起公訴，檢察官陳怡廷提起上訴
，檢察官陳孟黎到庭執行職務。
中　　華　　民　　國　　109 　年　　9 　　月　　30　　日
                  刑事第六庭  審判長法　官  劉方慈
                                    法　官  朱嘉川
                                    法　官  許曉微
以上正本證明與原本無異。
被告或得為被告利益上訴之人如不服本判決，應於收受送達後20
日內向本院提出上訴書狀，其未敘述上訴之理由者並得於提起上
訴後20日內向本院補提理由書（均須按他造當事人之人數附繕本
）「切勿逕送上級法院」。
                                    書記官  徐仁豐
中　　華　　民　　國　　109 　年　　9 　　月　　30　　日
附錄：本案論罪科刑法條全文
中華民國刑法第309條
公然侮辱人者，處拘役或9千元以下罰金。
以強暴犯前項之罪者，處1年以下有期徒刑、拘役或1萬5千元以
下罰金。